【裁判字號】    97,上訴,2166
【裁判日期】    971030
【裁判案由】    違反毒品危害防制條例
【裁判全文】
臺灣高等法院臺中分院刑事判決        97年度上訴字第2166號
上  訴  人
即  被  告  乙○○
                      樓之2
                    （現於臺中監獄臺中分監執行中）
上列上訴人因違反毒品危害防制條例案件，不服臺灣臺中地方法
院97年度訴字第2580號中華民國97年7月31日第一審判決（起訴
案號：臺灣臺中地方法院檢察署97年度毒偵字第2649號），提起
上訴，本院判決如下：
    主  文
上訴駁回。
    事實及理由
一、本案經本院審理結果，認第一審判決認事用法及量刑均無不
    當，應予維持，並引用第一審判決書記載之事實、證據及理
    由（如附件）。
二、上訴人即被告乙○○（下稱被告）在本院未提出其他有利之
    證據及辯解，僅謂其因車禍後腳痛難耐，遂施用毒品以達鎮
    痛之目的，應以接續犯處理云云。惟查刑法第56條連續犯之
    規定業經修正公布刪除，並於95年7月1日施行，而依新法對
    於上開反覆實施犯罪模式之對應處置，除合於「接續犯」或
    「包括一罪」之情形外，則僅能依數罪併罰之規定個別處斷
    。且查：
  (一)依最高法院86年度臺上字第3295號判例意旨，數行為於同時
    同地或密切接近之時地實施，侵害同一之法益，各行為之獨
    立性極為薄弱，依一般社會健全觀念，在時間差距上，難以
    強行分開，在刑法評價上，以視為數個舉動之接續施行，合
    為包括之一行為予以評價，較為合理，方屬接續犯之範疇，
    足見「接續犯」之成立，係以時、空密接性為前提要件，即
    透過對於同一法益之同種類侵害行為繼續不間斷之實行，業
    已稀釋個別行為之獨立性，致使刑法評價時將之視為單一、
    整體之犯罪行為，以符合社會一般人對於行為概念之認知，
    並與行為人之犯罪目的相互結合。
  (二)至於學理上「包括一罪」概念中，與施用毒品之犯罪型態較
    有關聯者，應屬「集合犯」之態樣。查刑事法若干犯罪行為
    態樣，本質上原具有反覆、延續實行之特徵，立法時既予特
    別歸類，定為犯罪構成要件之行為要素，則行為人基於概括
    之犯意，在密切接近之一定時、地持續實行之複次行為，倘
    依社會通念，於客觀上認為符合一個反覆、延續性之行為觀
    念者，於刑法評價上，即應僅成立一罪。學理上所稱「集合
    犯」之職業性、營業性或收集性等具有重複特質之犯罪均屬
    之，例如經營、從事業務、收集、販賣、製造、散布等行為
    概念者是（最高法院95年度臺上字第4686號判決意旨參照）
    。從而，集合犯應係依一般社會通念，特定犯罪行為具有反
    覆實施之特性，立法者於制定刑罰法律之初，亦已認知該種
    行為類型之反覆性，而有意藉由法條中客觀構成要件之行為
    要素，涵括上開具有反覆實施特性之數個犯罪行為，仍僅接
    受一次刑法之評價為已足。
  (三)本次刑法修正既依據「刑罰公平原則」之考量，刪除有關連
    續犯之規定，並將含有連續犯性質之常業犯一併全數刪除（
    參見刑法修正草案總說明），其立法理由略為：實務上之見
    解對於「同一罪名」之認定過寬，所謂「概括犯意」經常可
    連綿數年之久，「且在採證上多趨於寬鬆」，每每在起訴之
    後，最後事實審判決之前，對繼續犯同一罪名之罪者，均適
    用連續犯之規定論處，不無鼓勵犯罪之嫌，亦使國家刑罰權
    之行使發生不合理之現象等語。雖立法理由同時稱：對於竊
    盜、吸毒（施用毒品）之習慣犯，恐因數罪併罰而有量刑過
    重而產生不合理之現象一節，在實務運用上應可參考德、日
    等國之經驗，委由學界及實務以補充解釋之方式，發展接續
    犯之概念，對於合乎接續犯或包括的一罪之情形，認為構成
    單一之犯罪，以限縮數罪併罰之範圍，用以解決上述問題。
    然則：
    (1)習慣犯與接續犯二者性質有別，且本次修法前接續犯與連
      續犯之概念，均已存在，最高法院判決、判例並已多所闡
      釋二者之區別，向來實務上對於施用毒品行為，均以連續
      犯論處，不認為是接續犯，如何會因修法後刪除連續犯規
      定，即變成屬於接續犯。
    (2)所謂習慣犯，係指犯罪行為人對於犯罪行為具有倚賴性，
      而會反覆實施同一類犯罪之情形，是縱認施用毒品者性格
      上對於吸毒行為具有倚賴性，會反覆實施，而認吸毒犯屬
      於一種習慣犯，且連續犯及常業犯刪除後，習慣犯在論罪
      上應僅能歸屬於集合犯，而屬「集合犯」之一種。然習慣
      犯之用語在犯罪學上及刑事矯治上有其意義，施用毒品行
      為就其施用情狀，依社會一般客觀上之觀察，認論以一罪
      為適當時，固非不可參酌集合犯之法理，只論以包括一罪
      。惟實務運作上，應特加注意者，乃屬「集合犯」之犯罪
      ，並非其所有反覆實行之行為，皆一律認為包括一罪，仍
      須從行為人之主觀犯意，自始係基於概括性，行為之時空
      上具有密切關係，且依社會通念認屬包括之一罪為合理適
      當者，始足當之，否則仍應依實質競合予以併合處罰。準
      此，施用毒品者，每一個滿足該次毒癮之施用毒品行為，
      在時空上既可明顯區隔，自係各自獨立之施用毒品行為。
    (3)再者，刑法功能之一，在對違法犯罪行為，給予相當之刑
      罰制裁，藉由刑罰之威嚇力產生壓制遏阻犯罪之動能，除
      期矯治犯罪行為人之惡性，使得以再社會化，並確保國家
      社會共同生活體之法律秩序。是參酌首揭本次刑法修法理
      由，刑法有關連續犯、常業犯刪除後，原則上應依一行為
      一罪一罰予以併合處罰，且實務上對於接續犯、集合犯等
      實質上一罪關係見解之變更，僅係回歸法律適用原貌而已
      ，目前階段不應過度擴張適用。如將時空上明顯足以區隔
      之滿足該次毒癮之各次施用毒品行為，遽以時間長短解決
      訴訟經濟問題，認均在「集合犯」包括一罪範圍之內，應
      屬違反廢除連續犯之立法意旨，蓋如此認定結果，非但不
      能端正立法意旨所稱：「每每在起訴之後，最後事實審判
      決之前，對繼續犯同一罪名之罪者，均適用連續犯之規定
      論處，不無鼓勵犯罪之嫌，亦使國家刑罰權之行使發生不
      合理之現象」等語之情形（反覆施用毒品，多次為警查獲
      之吸毒者，可透過「不曾間斷施用毒品」之空言自白云云
      ，獲得僅成立一個施用毒品罪之判決），並因連續犯加重
      其刑之規定業已刪除，致使反覆施用毒品之行為人形式上
      甚或實質上可獲得較未廢除連續犯規定前為輕之刑度之判
      決。如此，豈不反而加劇鼓勵犯罪之嫌，使國家刑罰權之
      行使發生更不合理之現象。
  (四)另此次立法理由針對吸毒犯行固有提到：「恐因數罪併罰而
    有量刑過重而產生不合理現象之現象一節，在實務運用上，
    應可參考德、日等國之經驗，委由學界及實務以補充解釋之
    方式，發展接續犯之概念，對於合乎接續犯或包括的一罪之
    情形，認為構成單一之犯罪，以限縮數罪併罰之範圍，用以
    解決上述問題。」等語。惟上揭論述，顯然並未認以往實務
    對於施用毒品行為採連續犯而未採接續犯甚或集合犯之見解
    ，有何不當，考其上揭用語之目的，應僅係提出一種解決「
    『恐』產生量刑過重現象」之想法供實務、學界參考。本次
    刑法修正既廢除連續犯及常業犯之規定，為達罰當其罪，符
    合罪刑相當原則目的，自不宜以原有連續犯或常業犯量刑標
    準之舊思維，為數罪併罰定執行刑之依據，業如前述。且修
    法前實務上因被告較後或較前之施用毒品行為未及為法院審
    酌，復因二者具有連續犯關係而為前案既判力所及，致無法
    對被告該次施用毒品行為予以論罪處罰之不合理現象所在多
    有，此次修法刪除連續犯規定而論以數罪併罰結果，一方面
    可避免上述不合理現象之發生，另方面透過法院嗣後以裁定
    定其應執行之刑時，得以綜合審酌裁量出一適當之應執行刑
    ，應更能切合此次修法用意，並解決修法理由所謂恐因數罪
    併罰而有量刑過重而產生不合理現象之問題。是立法理由提
    及之恐因數罪併罰而有量刑過重而產生不合理之現象，依本
    院見解，應由法院於定其應執行之刑時，基於罰當其罪，符
    合罪刑相當原則目的之考量，予以綜合判斷裁量出一適當之
    應執行之刑，以資調節，而非遽予改變以往實務見解，改論
    「集合犯」，否則，換湯不換藥，難以符合此次修法刪除連
    續犯規定之目的。
  (五)綜上所述，立法理由言及之恐因數罪併罰而有量刑過重而產
    生不合理現象，既本可透過法院適當之裁量定出罪刑相當之
    刑期以茲避免、解決。且如將吸毒者在時空上明顯足以區隔
    之主觀上滿足各該次毒癮之各次施用毒品行為，予以評價為
    屬「集合犯」而僅成立一個施用毒品罪，復明顯有違本次修
    正刪除連續犯規定之立法本旨，故本院不採行為人係基於包
    括一罪之集合犯意施用毒品之看法。而被告之行為亦不符接
    續犯之要件（被告各次之施用毒品行為，並無稀釋個別施用
    毒品行為之獨立性，而使刑法評價得將之視為單一之情形）
    。且最高法院於96年8月21日召開96年度第9次刑事庭會議亦
    決議「就刑法修正施行後多次施用毒品之犯行，採一罪一罰
    ，始符合立法本旨。」因此被告縱其前後有多次施用毒品之
    犯行，當接續或無集合犯之包括一罪關係。
  (六)是被告上訴並無理由，應予駁回。
據上論結，應依刑事訴訟法第368條、第373條，判決如主文。
本案經檢察官甲○○到庭執行職務。
中    華    民    國    97    年    10    月    30    日
            刑事第八庭  審判長法  官  羅  得  村
                              法  官  張  靜  琪
                              法  官  吳  進  發
上列正本證明與原本無異。
如不服本判決應於收受送達後十日內向本院提出上訴書狀，其未
敘述上訴之理由者並得於提起上訴後十日內向本院補提理由書（
均須按他造當事人之人數附繕本）。
                              書記官  柯  孟  伶
中    華    民    國    97    年    10    月    30    日


司法院資訊處製作；財團法人民間司法改革基金會備份。
